ACORDAO-COMPLETO-2421841

ACÓRDÃO 7966/2021 ATA 15/2021 - PRIMEIRA CÂMARA

VISTOS, relatados e discutidos estes autos de prestação de contas, relativas ao exercício de 1999, da Petrobras Distribuidora S.A. (BR Distribuidora) ;
ACORDAM os ministros do Tribunal de Contas da União, reunidos em sessão da 1ª Câmara, ante as razões expostas pelo relator, em:
9.1. levantar o sobrestamento do julgamento destes autos, ante o trânsito em julgado do TC Processo 010.837/2000-8;
9.2. julgar irregulares as contas de Orlando Galvão Filho, João Augusto Rezende Henriques e Reynaldo Vilardo Aloy com fundamento nos arts. 1º, inciso I; 16, inciso III, alínea "b", da Lei 8.443/1992, c/c os arts. 1º, inciso I, e 209, inciso II, do RI/TCU;
9.3. deixar de aplicar aos responsáveis mencionados no item 9.2 a multa prevista no art. 58, inciso I, da Lei 8.443/1992 c/c o art. 268, inciso I, do RI/TCU, pelo fato de já terem sido sancionados pelos mesmos atos que ora balizam este julgamento, a teor do Acórdão 2156/2019-TCU-Plenário, de relatoria do Ministro Benjamin Zymler;
9.4.  julgar regulares as contas de Luiz Antônio Correa Nunes Viana de Oliveira, Presidente BR Distribuidora no período compreendido entre 23/4 a 31/12/1999; Henri Philippe Reichstul, Presidente da controladora, a partir de 23/4/1999; Djalma Bastos de Morais, Vice Presidente da Petrobras Distribuidora S.A. até 23/4/1999; Luiz Antônio Corrêa Nunes Viana de Oliveira, Vice Presidente da Petrobras Distribuidora S.A., a partir de 23/4/1999; Membros da Diretoria da Petrobras Distribuidora S.A.: José Ferreira da Silva Filho, Volmer Ferreira de Toledo, Júlio Cesar Carmo Bueno, Marco Antônio Vaz Capute, Otacílio Viana de Albuquerque e Roberto Novis Botelho; Membros do Conselho de Administração da Petrobras Distribuidora S.A.: Joel Mendes Rennó, Lúcio Marcos Benquerer; Percy Louzada de Abreu, Sebastião Henriques Vilarinho, Aurílio Fernandes Lima, Arnaldo Leite Pereira, Antônio Carlos Sobreira de Agostini, Benjamin Steinbruch, José Coutinho Barbosa, Rodolpho Tourinho Neto, Andrea Sandro Calabi, Gerald Dinu Reiss, Jaime Rotstein, José Pio Borges de Castro Filho, Maria Silvia Bastos Marques, Pedro Pullen Parente e Zenildo Gonzaga Zoroastro de Lucena; Membros do Conselho Fiscal da Petrobras Distribuidora S.A.: Almir Martins Bastos, Cesário Bastos de Souza Carneiro e Ronaldo Ferreira Gomes, dando-lhes quitação plena, com fundamento nos arts. 1º, inciso I, 16, inciso I, 17 e 23, inciso I, da Lei 8.443/1992, c/c os arts. 1º, inciso I, 207 e 214, inciso I, do RI/TCU; 
9.5. dar ciência desta deliberação aos responsáveis e à Petrobras Distribuidora S.A.;
9.6. encerrar o presente processo.

Prestação de contas da Petrobras Distribuidora (BR) - exercício de 1999.

Primeira Câmara

Petrobras Distribuidora S.a. - MME.

3. Interessados/Responsáveis:
3.1. Interessado: Petrobras Distribuidora S.a. - MME (34.274.233/0001-02)
3.2. Responsáveis: Cesario Bastos de Souza Carneiro (XXX.545.757-XX); Henri Philippe Reichstul (XXX.072.248-XX); Júlio Cesar Carmo Bueno (XXX.560.277-XX); Luiz Antônio Correa Nunes Viana de Oliveira (XXX.709.317-XX); Marco Antônio Vaz Capute (XXX.513.527-XX); Roberto Novis Botelho (XXX.514.737-XX).

13.1. Ministros presentes: Benjamin Zymler (na Presidência), Walton Alencar Rodrigues (Relator) e Jorge Oliveira.
13.2. Ministros-Substitutos presentes: Augusto Sherman Cavalcanti e Weder de Oliveira.

ACORDAO-COMPLETO-2532224

Acórdão 2038/2022 - Primeira Câmara

ACORDAO-COMPLETO-2538149

Acórdão 3181/2022 - Primeira Câmara

WALTON ALENCAR RODRIGUES

Adoto, como relatório, a instrução da Secretária de Tomada de Contas Especiais (SecexTCE) , peça 23, cuja proposta de encaminhamento foi acolhida pelos respectivos dirigentes, peças 24 e 25, e pelo MP/TCU, peça 26.
Transcrevo a instrução a seguir, in verbis:
"INTRODUÇÃO
Cuidam os autos do processo de prestação de contas anuais da Petrobras Distribuidora S.A. (BR Distribuidora) , vinculada ao Ministério das Minas e Energia, e controlada, até então, pela Petróleo Brasileiro S.A. (Petrobras) , relativo ao exercício de 1999. 
As contas foram organizadas de forma individual em conformidade com a então vigente Instrução Normativa/TCU 12/1996, arts. 8º e 17.
A unidade jurisdicionada foi concebida sob a forma de sociedade de economia mista subsidiária da Petrobras em 12/11/1971. Seu âmbito de atuação era nacional. Suas principais finalidades, à época, consistiam na distribuição, no comércio, e na industrialização dos derivados de petróleo, gás natural e de produtos e serviços correlatos, bem como de insumos relacionados à indústria do petróleo nos mercados nacional e internacional.
HISTÓRICO 
Em pronunciamento de 25/8/2000, a então 1ª Secex propôs o sobrestamento das contas da BR Distribuidora referentes ao exercício de 1999 até que sobreviesse decisão definitiva no TC Processo 010.837/2000-8 (peça 4, p. 26) . Tal proposta decorreu do fato de existir naquela unidade técnica auditoria realizada na BR Distribuidora com o objetivo de analisar contrato firmado entre a estatal e o Instituto de Organização Racional do Trabalho (Idort) , bem como o procedimento de securitização de compra e venda de álcool anidro e álcool hidratado. O sobrestamento se justificava em face do fato de o contrato com o Idort ter vigorado de 1997 a 1999. A proposta foi acolhida em 30/8/2000 pelo então Ministro-Relator, Adhemar Paladini Ghisi (peça 4, p. 27) .
A partir de instrução anterior da então 1ª Secex, datada de 23/7/2001 (peça 4, p. 28) , foi identificada a necessidade de se promover diligência junto à entidade com vistas a suprir lacunas de informações ou obter esclarecimentos adicionais relativas ao "Programa de Vendas de Imóveis Não-Operacionais" da BR Distribuidora. 
Em resposta à diligência promovida, a BR Distribuidora apresentou as informações constantes das peças 5-13, as quais foram examinadas à peça 14, p. 1-12, que serão consideradas na análise dos itens pertinentes desta instrução, em conjunto com as demais informações constantes dos autos.
Em novo pronunciamento da unidade técnica datado de 7/10/2002 (peça 4, p. 30-31) , foi corroborada a necessidade de manutenção do sobrestamento dos autos. Dessarte, o sobrestamento foi confirmado pelo Ministro-Relator Ubiratan Aguiar em 9/10/2002 (peça 4, p. 32) .
Em 10/3/2014, foi lavrada a instrução de mérito (peça 17) , acolhida pelas manifestações seguintes, peças 18-19, por meio da qual a Secretaria de Controle Externo da Administração Indireta no Rio de Janeiro propugnou o julgamento das contas regulares com ressalva dos responsáveis cujas condutas não estavam abrangidas nas apurações do TC Processo 010.837/2000-8. considerando que o referido sobrestante cuidaria  de procedimento dirigido a avaliar a "condenação de inabilitação de parte dos responsáveis pelo presente exercício - que de fato podem vir a ter suas contas maculadas, se confirmado o decisum -; que sobre os demais responsáveis não há qualquer óbice para o julgamento imediato de suas contas; e que não há qualquer ato pendente de análise nestes autos". Prosseguiu-se, aduzindo que fossem as contas sobrestadas somente em relação aos responsáveis cujas condutas se encontrassem em exame naquelas contas especiais. Tal procedimento, inclusive, fora aplicado às contas do exercício de 1998, TC Processo 008.780/1999-4, cf. Acórdão 1228/2014-TCU-Primeira Câmara, Ministro Walton Alencar. O Parquet (peça 20) , no entanto, entendeu cabível o sobrestamento total, proposta afinal acatada pela Relatoria.
Nesse diapasão, o Relator, peça 21, determinou o sobrestamento dos autos até "a apreciação do Recurso de Reconsideração no TC Processo 010.837/2000-8". 
Dessarte, diante do implemento do motivo determinante da condição suspensiva com a apreciação transitada em julgado, no TC Processo 010.837/2000-8, do Acórdão 2156/2019-TCU-Plenário, de relatoria do Ministro Benjamin Zymler, na Sessão de 11/9/2019, inerente à apreciação dos embargos de declaração em embargos de declaração em Recurso de Reconsideração, haja vista o recorrido Acórdão 2686/2008-TCU-Plenário, de relatoria do Ministro Ubiratan Aguiar, estão os autos em condições de serem apreciados no mérito.
EXAME TÉCNICO
I.	 Avaliação da conformidade das peças que compõem o processo.
O relatório de gestão (peça 1, p. 15-39) apresentou as informações previstas pela IN/TCU 12/1996 (já revogada) .
O Conselho Fiscal manifestou-se no sentido de aprovar o Relatório da Administração e as Demonstrações Contábeis (peça 3, p. 50) .
O parecer da auditoria independente não indicou a ocorrência de falhas ou ressalvas, tendo-se concluído que a par de exame dos balanços patrimoniais e demonstrativos contábeis da BR Distribuidora, esses representavam adequadamente a posição patrimonial e financeira, os resultados das operações, as mutações do patrimônio líquido e as origens e aplicações dos respectivos recursos (peça 3, p. 30) .
A Secretaria de Controle Interno do Ministério de Minas e Energia (MME) examinou a gestão dos responsáveis por meio do relatório de auditoria à peça 4, p. 2-11. A proposição do órgão de auditoria de gestão foi no sentido de haja vista "não terem sido evidenciadas impropriedades que comprometessem a probidade dos Administradores", concluir pela regularidade da gestão. 
No certificado de auditoria (peça 4, p. 12) , o representante do órgão de controle interno propôs o julgamento pela regularidade das contas dos responsáveis.
O dirigente do órgão de controle interno acolheu a manifestação expressa no certificado de auditoria (peça 4, p. 13) .
O Ministro de Estado da Minas e Energia atestou haver tomado conhecimento das conclusões constantes do relatório de auditoria de gestão, do certificado de auditoria, bem como do parecer conclusivo do dirigente do órgão de controle interno (peça 4, p. 14) . 
II. Rol de responsáveis.
Constam do Rol de Responsáveis encaminhado, com o acréscimo de informação constante do parágrafo anterior -  peça 4, p. 14 - responsáveis que desempenharam, durante o período a que se referem as contas, as naturezas de responsabilidade definidas no então vigente § 3º do art. 10 da IN/TCU 12/1996 - dirigente máximo, membros da diretoria e membros dos conselhos de administração, deliberativo ou curador e fiscal. Colheu-se que aludido rol reflete a posição final dos gestores da BR Distribuidora, sem considerar o registro de gestões findas antes de 31/12/1999, caso de João Augusto Rezende Henriques, Diretor de Mercado Consumidor junto à BR Distribuidora até 16/5/1999 - ata de peça 2, p. 28, in fine, e Reynaldo Vilardo Aloy, Diretor Financeiro e de Suporte até 23/5/1999 - igualmente à ata de peça 2, p. 28, in fine. devendo, portanto, o documento ser complementado pelas informações das Atas de peças 2 e 3.
III. Processos conexos e contas de exercícios anteriores.
O processo conexo aos autos em exame se encontra relacionado no quadro a seguir:
Tabela 1 - Relação de processos conexos com os presentes autos
	PROCESSO
	TIPO
	SITUAÇÃO

	TC Processo 010.837/2000-8
	TCE
	Julgada por meio do Acórdão 2156/2019-TCU-Plenário.

Fonte: Elaboração própria
Atinente aos processos de contas de exercícios anteriores já julgados, considerando a situação presente da BR Distribuidora, e a teor do que será exposto a seguir, tal elemento não se mostra por si mesmo relevante para os fins do exame realizado nesta oportunidade.
IV. Informações adicionais relevantes.
No curso da tramitação deste processo, entre 1998 e 2019, operou-se a transferência do controle acionário da BR Distribuidora, qual seja o processo de privatização gradativa da subsidiária da Petrobras. Tal situação, e seus efeitos para o processo conexo - e, consequentemente, para a apreciação do presente processo de contas, encontram-se detidamente abordados no excerto de Voto condutor do Acórdão 2156/2019-TCU-Plenário, de relatoria do Ministro Benjamin Zymler, a seguir transcrito, lavrado nos autos do processo conexo antes referido, a saber:
 (...) 
63. No final de 2017, uma parcela equivalente a 28,5% do capital votante da empresa Petrobras Distribuidora S.A. foi vendida na Bolsa de Valores B3 para investidores privados. Naquela oportunidade, o valor arrecadado atingiu R$ 5 bilhões. 
64. No dia 23/7/2019, a Petrobras vendeu na B3, por R$ 8,6 bilhões, uma quantidade de ações equivalente a 30% do capital votante da Petrobras Distribuidora S.A.  
65. Em decorrência dessas duas operações, a Petrobras passou a deter apenas 41,5% das ações da ex-subsidiária integral, o que implica dizer que a Petrobras Distribuidora foi privatizada. 
66. A competência do TCU para julgar processos referentes a empresas federais privatizadas já foi objeto de apreciação por esta Corte de Contas. Por exemplo, no voto condutor do Acórdão 102/2002-TCU-Plenário, que foi acolhido por este colegiado, o então Ministro Relator Ubiratan Aguiar destacou que:  'Em síntese, a jurisprudência mencionada [Acórdão 171/1998-TCU-Plenário] fixa orientação no sentido de que o processo de privatização inviabiliza o ressarcimento do débito atribuído ao responsável, pois faltaria legitimidade ao Tribunal de Contas da União, uma vez que determinaria, agora, o recolhimento da dívida aos cofres de uma entidade privada e sua competência alcança apenas a Administração Pública Direta e Indireta (autarquias, fundações, empresas públicas e Estatais (S/A) '. 
67. Por oportuno, lembro que, nos Acórdão 240/2000-TCU-Plenário e 424/1999, 488/1999, 351/2000, 295/2000 e 430/2000, todos da 2ª Câmara, o TCU afirmou reiteradamente ser impossível imputar débitos em favor de empresas estatais federais privatizadas. Afinal, consoante exposto pelo Ministro Relator Adylson Motta, no voto condutor do Acórdão 488/1999-TCU-Segunda Câmara:  'Tendo em vista a privatização da Telecomunicações do Ceará S/A - TELECEARÁ, perde o objeto a presente Tomada de Contas Especial no que diz respeito à verificação da responsabilidade pelos danos apontados nos autos, pois que uma eventual deliberação do Tribunal no sentido do seu ressarcimento não beneficiaria a Administração Pública Federal mas sim uma empresa privada. Qualquer pretensão jurídica dessa índole da TELECEARÁ poderá ser deduzida no juízo para tanto competente, o que, aliás, como mencionado no precedente Relatório, já se efetivou.'
68. Em linha de sintonia com esse entendimento, no meu voto que fundamentou o Acórdão 1843/2003-TCU-Segunda Câmara, salientei que:  'Conforme entendimento jurisprudencial desta Corte de Contas (TC Processo 400.104/1994-6) , não há falar em débito a ser imputado aos responsáveis, ante a privatização da TELEMS, ou seja, em virtude de se tratar de empresa privada, não mais sujeita à jurisdição deste Tribunal.  Poder-se-ia apurar eventual débito devido aos cofres da União se o superfaturamento levantado pela equipe do Tribunal de Contas do Estado de Pernambuco houvesse influenciado o valor de venda da multicitada empresa.  Entretanto, nos termos do parecer da SEFID, integrante do relatório que precede este voto, o valor da TELEMS foi efetuado mediante método de fluxo de caixa descontado, que consiste em trazer a valor presente os fluxos de caixa gerados pelas operações futuras, valor este que não sofreu repercussão decorrente do superfaturamento levantado pelo TCE-MS.  Dessa forma, fica afastada a possibilidade de imputar débito aos responsáveis.' 
69. Com fulcro no acima exposto, concluo que, via de regra, no caso de entidade federal privatizada, falece competência ao TCU para imputar débito aos responsáveis arrolados em uma tomada de contas especial, ainda que tenha sido demonstrada a ocorrência de prejuízos anteriormente à privatização. Aduzo que essa regra pode ser afastada, em caráter excepcional, na hipótese de ser demonstrado que o prejuízo sob comento reduziu o valor obtido no processo de privatização. 
70. No caso vertente, verifiquei que, no Prospecto Preliminar de Oferta Pública de Distribuição Secundária de Ações Ordinárias de Emissão da Petrobras Distribuidora, foi consignado que:  'o Preço por Ação será aferido tendo como parâmetro (i) a cotação das ações ordinárias de emissão da Companhia na B3 e (ii) o resultado do Procedimento de Bookbuilding, com base nas indicações de interesse em função da qualidade e quantidade de demanda (por volume e preço) coletada junto a Investidores Institucionais durante o Procedimento de Bookbuilding. A cotação de fechamento das ações ordinárias de emissão da Companhia na B3, em 1º de julho de 2019, foi de R$ 24,50 por ação ordinária de emissão da Companhia, valor este meramente indicativo do Preço por Ação, podendo variar para mais ou para menos, conforme a conclusão do Procedimento de Bookbuilding.' 
 (...) 
73. Aduzo que, no Prospecto Definitivo de Oferta Pública de Distribuição Secundária de Ações Ordinárias de Emissão da Petrobras Distribuidora, foi informado ao mercado que:  'O preço por Ação ('Preço por Ação') foi fixado após a conclusão do procedimento de coleta de intenções de investimento realizado com Investidores Institucionais (conforme definido neste Prospecto) pelos Coordenadores da Oferta, no Brasil, nos termos do Contrato de Distribuição, e pelos Agentes de Colocação Internacional, no exterior, conforme previsto no artigo 23, parágrafo 1º, e no artigo 44 da Instrução CVM 400 ('Procedimento de Bookbuilding') .' 
74. Assim sendo, constato que o preço da ação ordinária da Petrobras Distribuidora foi estabelecido em R$ 24,50 (vinte e quatro reais e cinquenta centavos) com fulcro na análise das intenções de investimentos coletadas pelos organizadores da venda desses ativos mobiliários.  
75. Também deve ser destacado que, enquanto o débito imputado neste processo é da ordem de milhões, o valor apurado em função da venda das ações da Petrobras Distribuidora atingiu a casa dos bilhões. 
76. Neste contexto, é virtualmente impossível afirmar que, com certeza, o prejuízo que está sendo apurado nesta tomada de contas especial contribuiu para reduzir de forma significativa o valor auferido com a venda das ações em tela. Por via de consequência, julgo não estarem presentes os requisitos necessários para que haja a imputação excepcional de débito aos responsáveis arrolados nesta TCE, uma vez que não se configurou a hipótese citada no parágrafo 69 deste voto. 
 (...) 
100. Afinal, apesar de entender que o TCU não possui mais competência para imputar débito aos embargantes, considero que remanesce uma competência residual para aplicar sanções. 
V. Impacto do TC Processo 010.837/2000-8 (conexo) nesta prestação de conta anual.	
Especificamente, e conforme jurisprudência pacificada, no caso em tela não cabe a imputação de débito. Porém, remanesce, em tese, a competência para a aplicação de multa e demais sanções eventualmente cabíveis, na valoração do caso concreto, desde que não prescrita a pretensão punitiva. Além disso, perdura a competência de matriz constitucional para a declaração contida no ato de julgamento das contas anuais.
Isto posto, o impacto, nestas contas anuais, dos fatos narrados pelo TC Processo 010.837/2000-8 deve ser avaliado de modo compreensivo, ou seja, sistemático. Destarte, no que concerne ao exercício de 1999, e em vista do rol de responsáveis destas contas, e atinente a "pagamentos irregulares, com a autorização da Diretoria Colegiada da empresa estatal, após a celebração dos 2º, 3º e 4º Termos Aditivos ao contrato firmado pela BR Distribuidora e pelo Instituto de Organização Racional do Trabalho no Rio de Janeiro - IDORT/RJ" será, afinal, responsabilizado o Sr. Orlando Galvão Filho, na qualidade de Presidente da Diretoria até 22/4/1999.  
Acerca dos Srs. João Augusto Rezende Henriques e Reynaldo Vilardo Aloy, também apenados na tomada de contas especial conexa, esses permaneceram, respectivamente, nas funções de Diretor de Mercado Consumidor junto à BR Distribuidora até 16/5/1999 - ata de peça 2, p. 28, in fine, e Diretor Financeiro e de Suporte até 23/5/1999 - igualmente à ata de peça 2, p. 28, in fine. Colheu-se, portanto, que o rol de responsáveis à peça 1, p. 7-14 somente apresentava a configuração final das funções ocupadas, não refletindo o movimento registrado nas Atas de peça 2 e 3.
Assim, os valores totais destinados ao Idort/RJ atingiram ao montante, em valores de época, de R$ 44.239.431,29. Sobre o exercício destas contas, os valores pagos entre 29/1 e 3/5/1999 totalizaram R$ 6.291.363,41, em valores históricos. Os pagamentos decorrentes do "percentual de êxito", praticado entre 16 e 18%, tiveram por base de cálculo o valor dos indébitos fiscais de Finsocial restituídos à BR Distribuidora por meio de compensação tributária, que alcançou um total de R$ 270.000.000,00. 
Neste diapasão, cumpre-nos trazer à baila o debate estabelecido pela instrução precedente (peça 17) , a fim de que se espanque eventual dúvida quanto ao encaminhamento da proposta e a materialidade dos valores geridos no exercício de 1999, no concernente à contratação impugnada, in verbis:
12.1 Para o presente exercício (1999) , as parcelas listadas no referido decisum perfazem o valor histórico de R$ 6.291.363,41. Embora expressivo, o valor atribuído como débito aos responsáveis no ano de 1999 possui baixa materialidade em relação ao total gerido no exercício das presentes contas. Com efeito, o total gerido pela BR Distribuidora no exercício sob exame é da ordem de R$ 2.750.000.000,00 (total do ativo, peça 2, p. 25) , sendo R$ 1.018.000.000,00 atribuídos a despesas realizadas em 1997 (peça 2, p. 26) . Ou seja, o somatório do débito imputado aos responsáveis na TCE sobrestante, no exercício de 1999, da ordem de R$ 6.291.363,41, corresponde a 0,62% do total das despesas realizadas pela estatal no ano de 1999.
13. Impende consignar que a jurisprudência nesta Casa dispõe sobre o não julgamento pela irregularidade das contas ordinárias quando a materialidade do ato inquinado não for suficiente para, isoladamente, impactar toda a gestão dos responsáveis no respectivo exercício (Acórdãos 5195/2012-TCU-1ªCâmara, 1.858/2004-TCU-Plenário, 7012/2012-TCU-1ª Câmara, 3446/2012-TCU-1ª Câmara e 9166/2011-TCU-2ª Câmara) .
14. Todavia, referida jurisprudência não socorre aos responsáveis pelas presentes contas, tendo em vista que, além do julgamento pela irregularidade e da correspondente imputação de débito - de baixa materialidade se comparado ao total gerido no exercício -, os responsáveis foram ainda condenados à inabilitação para o exercício de cargo em comissão ou função de confiança na Administração Pública Federal pelo período de oito anos (Acórdão 2686/2008-TCU-Plenário, modificado, em parte, pelo Acórdão 2879/2009-TCU-Plenário, peça 11, p. 52-55) , o denota a gravidade dos atos praticados por esses gestores nos contratos/aditivos firmados com o IDORT nos anos de 1997, 1998 e 1999, conforme consignado no voto condutor dos embargos opostos ao Acórdão 2879/2009-TCU-Plenário, proferido pelo Ministro Walton Alencar Rodrigues, que resultou no Acórdão 117/2010-TCU-Plenário.
15. Diante do exposto, caso a condenação pela inabilitação para o exercício de cargo em comissão ou função de confiança na Administração Pública Federal venha a ser confirmada na referida TCE por ocasião da apreciação do recurso de reconsideração impetrado contra o Acórdão 2686/2008-TCU-Plenário (modificado, em parte, pelo Acórdão 2879/2009-TCU-Plenário) , a gravidade do ato inquinado naqueles autos de TCE, que levou à mencionada inabilitação, será suficiente para impactar a gestão dos senhores Orlando Galvão Filho, João Augusto Resende Henriques, e Reynaldo Vilardo Aloy; com o julgamento pela irregularidade de suas contas ordinárias no exercício de 1999. (Sic) .
Posicionamo-nos, portanto, em concordância, no essencial, com o ponto de vista lançado na instrução técnica antes exposta em face do acerto de seus fundamentos.
Como decorrência dos exames levados a termo no já referido Acórdão 2156/2019-TCU-Plenário, de relatoria do Ministro Benjamin Zymler, os débitos foram afastados, haja vista a nova situação jurídica da BR Distribuidora, assim como os valores individuais de multa foram reduzidos de R$ 500.000,00 - proporcional ao débito, art. 57 da Lei 8.443/1992, para R$ 62.000,00, com mudança de enquadramento legal para o art. 58, I, da Lei 8.443/1992. Acresce-se que a sanção pecuniária de início aplicada ao Idort/RJ foi, afinal, retirada.
Por fim, quanto ao impacto do julgamento pela irregularidade das contas da gestão dos responsáveis no exercício em debate, as contas especiais precedentes trouxeram a apreciação no contexto daquelas e a consequente declaração de inidoneidade daqueles. Ademais, o Voto que fundamentou o Acórdão 2156/2019-TCU-Plenário, de relatoria do Ministro Benjamin Zymler, anotou naquela assentada que: " (...) verificada a prática de ato de gestão ilegítimo ou antieconômico em período anterior à privatização da Petrobras Distribuidora, sujeitam-se os respectivos autores às sanções aplicáveis por este Tribunal". 
A dinâmica da participação daqueles agentes afinal apenados encontra-se bem delimitada pelo excerto de Relatório, abaixo, consonante inclusive à deliberação final, e que deu suporte ao antecedente Acórdão 117/2010-TCU-Plenário, relatado pelo Ministro Walton Alencar, nos autos da multicitada conta especial:
Diferente é a condição dos Srs. João Augusto Rezende Henriques - à época, Diretor de Marketing e Consumidores da BR Distribuidora S.A., Reynaldo Vilardo Aloy - Diretor Financeiro e de Suporte de Negócios e Orlando Galvão Filho - Presidente daquela companhia estatal.  Conforme o relatório que fundamentou a deliberação embargada, a autoria e materialidade dos fatos que ensejaram lesão aos cofres da Petrobrás BR Distribuidora S.A., bem como o nexo causal entre as respectivas condutas culposas e o resultado danoso estão amplamente documentados nos autos, com destaque para a aposição das rubricas de autorização dos referidos diretores no sentido de consentir com os pagamentos exorbitantes ao Idort/RJ e à celebração dos 2º, 3º e 4º termos aditivos, mesmo após expirado o contrato.
Os pagamentos ao Idort/RJ iniciaram-se após o prazo de vigência contratual, com a autorização da diretoria da BR Distribuidora expressa na Nota aos Diretores de 08/05/1997 (f. 131, Anexo 6) , da lavra do Diretor Financeiro e de Suporte de Negócios, Sr. Reynaldo Vilardo Aloy, identificando-se as assinaturas dos seguintes membros à época (f. 2 e ss., Vol. 4) : Orlando Galvão Filho (PRD - Presidente da Diretoria) ; João Augusto Rezende Henriques (DMCO - Diretor de Marketing a Consumidores) . A presença das rubricas dos Srs. Djalma Bastos Morais e José Ferreira da Silva Filho não foram, por si só, suficientes para arrolar-lhes a responsabilidade comissiva ou omissa no ato impugnado, conforme já salientado no voto embargado.
Ressalta-se que, no verso da Nota, em 09/05/1997 (f. 131v, Anexo 6) , o Sr. Reynaldo Vilardo Aloy determina à GCF providenciar as compensações e os pagamentos ao Idort/RJ (frisamos que estas compensações duraram até maio de 1999) ;
Os pagamentos podem ser sintetizados na tabela de f. 20, v.p., sendo as correspondentes notas fiscais juntadas no Volume 2 (fls. 147 a 240) . Os atos da diretoria da BR Distribuidora que autorizam a assinatura do 2º termo aditivo ao contrato com o Idort/RJ podem ser sintetizados nos documentos de fls. 132 a 139 do Anexo 6 e de fls. 237/8 do Vol. 14. A deliberação expressa de cada embargante quanto aos termos do item 10 do DIB-DFIN-85/98 (fls. 136/137v, Anexo 6) encontra-se no verso da f. 138 do Anexo 6.
Neste sentido, no concernente aos desdobramentos concretos das condutas dos administradores públicos, restaram claramente definidos os nexos causais entre os pagamentos no montante de R$ 6.291.363,41, em valores históricos, e os atos que os antecederam. Esses, inclusive, em sede das contas especiais, por meio do Acórdão 2686/2008-TCU-Plenário, de lavra do Ministro Ubiratan Aguiar, e haja vista que consideradas graves as infrações cometidas, foram apenados com inabilitação para o exercício de cargo em comissão ou função de confiança na administração pública federal por oito anos. Isto além da reclassificação sancionatória para a multa prevista no art. 58, I, da Lei 8.443/1992.
Com efeito, o Relator do Acórdão 2156/2019-TCU-Plenário já reconhecera a natureza dos atos praticados pelos responsáveis afinal sancionados:
79. Em primeiro lugar, friso que não pairam dúvidas sobre o caráter irregular dos atos praticados pelos responsáveis relacionados nesta tomada de contas especial. O fato de não ser mais possível imputar-lhes débito não altera a natureza dessas condutas.  
80. Em segundo lugar, saliento que as condutas ora sob exame foram praticadas quando esses responsáveis atuavam na condição de gestores de uma entidade pública federal. Ora, os atos de gestão praticados antes da privatização inserem-se no plexo de competências sujeitas à fiscalização do TCU. Assim sendo, verificada a prática de ato de gestão ilegítimo ou antieconômico em período anterior à privatização da Petrobras Distribuidora, sujeitam-se os responsáveis às sanções aplicáveis por este Tribunal. (Sublinha nossa) .
Acerca da classificação mais específica dos atos perpetrados pelos responsáveis, extrai-se, por basilar, o seguinte excerto do Relatório que deu suporte ao Acórdão 2879/2009-TCU-Plenário, de relatoria do Ministro Walton Alencar Rodrigues:
32. Esclarece-se, ainda, que o colegiado considerou o caso do IDORT-RJ peculiar em face do elevadíssimo valor do benefício auferido pela empresa, que somente tomou ciência do montante do benefício a ser recebido anos após a contratação do instituto. Isto porque não houve a fase interna da licitação no âmbito da empresa, em que deveria ter sido estimado o custo do ajuste a fim de evitar uma 'contratação no escuro', como salientado pela decisão embargada.
33. Assim, a decisão deixa bem claro que o fato de haver contratações realizadas por órgãos públicos com percentual semelhante ao contratado não torna legítima a contratação ora analisada. Isto porque esta não deveria ter sido baseada em contrato de risco, acerca da inconstitucionalidade da majoração das alíquotas promovidas pelas Leis n. 7.787/89, 7.894/89 e 8.147/90, não havendo, portanto, risco de sucumbência por parte da BR Distribuidora.	 
Neste pêndulo, o ato de contratação do Idort/RJ, para efeito da avaliação de gestão em termos de contas anuais, traduziu-se, de modo globalizante, pois violadas, no mínimo, normas concernentes às licitações públicas, em ato de gestão ilegítimo a teor do art. 209, II, do Regimento Interno.
Por outro lado, inicialmente responsabilizados, os Srs. Djalma Bastos de Morais, Vice-Presidente da Diretoria à época dos fatos, e José Ferreira da Silva Filho, então Diretor de Operações, foram excluídos da relação processual em decorrência do Acórdão 2879/2009-TCU-Plenário, de relatoria do Ministro Walton Alencar Rodrigues, considerando, segundo o excerto de Voto daquele decisum, que:
 (...) a atuação de Djalma Bastos de Morais restringiu-se ao encaminhamento da proposta e à solicitação de pareceres. Não há prova de que ele tenha aprovado a prorrogação do contrato, situação que o tornaria responsável pelo dano.
Na mesma situação encontra-se José Ferreira da Silva Filho, diretor de Operações, cuja atuação, segundo os autos, restringiu-se a encaminhar o processo a departamentos da Petrobras (fl. 138v, anexo 6) .
Portanto, na linha do certificado de auditoria (peça 4, p. 12) , as contas dos responsáveis lançados no rol de peça 1, p. 7-14, complementado pelas Atas de peça 2 e 3, devem ser julgadas regulares, à exceção dos responsáveis condenados nas contas especiais conexas, a saber, Sr. Orlando Galvão Filho, na qualidade de Presidente da Diretoria até 22/4/1999, Srs. João Augusto Rezende Henriques, Diretor de Mercado Consumidor junto à BR Distribuidora até 16/5/1999 - ata de peça 2, p. 28, in fine, e Reynaldo Vilardo Aloy, Diretor Financeiro e de Suporte até 23/5/1999 - igualmente à ata de peça 2, p. 28, in fine. 
CONCLUSÃO
Tratou-se nos presentes autos do processo de prestação de contas anuais da Petrobras Distribuidora S.A. (BR Distribuidora) , vinculada ao Ministério das Minas e Energia, e controlada, até então, pela Petróleo Brasileiro S.A. (Petrobras) , relativo ao exercício de 1999.
O acervo documental que se fez presente na gênese deste feito, máxime o certificado de auditoria (peça 4, p. 12-13) , propugnou, para a gestão de forma geral, o julgamento pela regularidade das contas dos responsáveis. Os elementos informativos lançados no relatório de auditoria não apontaram falhas ou irregularidades.
O processo impactante destas contas é a tomada de contas especial materializada pelo TC Processo 010.837/2000-8 (conexo) . O feito examinou "pagamentos irregulares, com a autorização da Diretoria Colegiada da empresa estatal, após a celebração dos 2º, 3º e 4º Termos Aditivos ao contrato firmado pela BR Distribuidora e pelo Instituto de Organização Racional do Trabalho no Rio de Janeiro - IDORT/RJ". 
Por meio das referidas contas especiais, após diversos recursos processuais, deliberou-se pela aplicação de sanções pecuniárias e, considerados graves os atos perpetrados, inabilitação para o exercício de cargo em comissão ou função de confiança, na administração pública federal, por oito anos, a João Augusto Rezende Henriques - à época Diretor de Mercado Consumidor da BR Distribuidora S.A., Reynaldo Vilardo Aloy - Diretor Financeiro e de Suporte de Negócios e Orlando Galvão Filho - Presidente daquela companhia estatal.
Destarte, as condutas atribuídas aos agentes públicos colaboraram diretamente para o resultado consistente em ato de gestão ilegítimo na contratação em si, haja vista que inclusive pactuado sob o modelo de "contrato de risco", além das sucessivas repactuações com a IDORT/RJ. Desses atos resultaram os pagamentos descritos pelo Acórdão 2686/2008-TCU-Plenário, ocorridos entre 29/1 e 3/5/1999, no total de R$ 6.291.363,41 em valores históricos.
Assim, dentre os agentes públicos ao tempo daqueles eventos, e inclusos no rol de responsáveis complementados pelas Atas de peças 2 e 3, os Srs. Orlando Galvão Filho, Presidente da BR Distribuidora entre 1º/1 e 22/4/1999, João Augusto Rezende Henriques - Diretor de Mercado Consumidor da BR Distribuidora até 16/5/1999 - ata de peça 2, p. 28, in fine, e Reynaldo Vilardo Aloy, Diretor Financeiro e de Suporte até 23/5/1999 - igualmente à ata de peça 2, p. 28, in fine deverão, a nosso modo de pensar, ter as respectivas contas julgadas irregulares com fundamento nos arts. 1º, inciso I, 16, inciso III, alínea "b", 19, parágrafo único, e 23, inciso III, da Lei 8.443/1992 c/c os arts. 1º, inciso I, 209, inciso II, do Regimento Interno deste Tribunal. Isto, em especial, por terem sido julgados graves os respectivos atos no âmbito da tomada de contas especial referida. Repise-se que aqueles agentes já foram apenados com multas pelo fato que ora baliza o julgamento, a teor do Acórdão 2156/2019-TCU-Plenário.
Noutro sentido, e considerando a análise realizada, assim como a opinião do órgão de controle interno, propõe-se julgar regulares as contas de Luiz Antonio Correa Nunes Viana de Oliveira, Presidente da BR Distribuidora entre 23/4 e 31/12/1999, e demais responsáveis arrolados à peça 1, p. 7-14, informações complementadas pelas Atas de peças 2 e 3, dando-lhes quitação plena, nos termos dos artigos 16, inciso I, e 17, 23, inciso I, da Lei 8.443/1992, c/c os artigos 207 e 214, inciso I, do Regimento Interno do TCU.
Isto posto, entendemos não ser mais cabível expedir notificação à pessoa jurídica BR Distribuidora, mas tão-somente ciência, considerando a situação jurídica atual da empresa, onde não há participação majoritária da União ou paraestatal sob o respectivo controle acionário. A medida somente seria aplicável aos responsáveis pelas contas anuais, pessoas físicas, lançados no rol de responsáveis. 
Entrementes, quanto à eventual ciência ao ministério supervisor, no mesmo diapasão do registrado no parágrafo anterior, entendemos que a providência não tenha mais sentido prático, considerando a alienação do controle da ex-subsidiária da Petrobras a terceiros, e a inexistência atual da forma de relacionamento que justificasse a medida.
Ademais, deixa-se de propor, em observância ao Princípio jurídico do Ne bis in eadem, a aplicação aos responsáveis da multa prevista no art. 58, inciso I, da Lei 8.443/1992 c/c o art. 268, inciso I, do Regimento Interno, pelo fato de já terem sido apenados com sanção pecuniária pelo mesmo fato que ora baliza o julgamento, a teor do Acórdão 2156/2019-TCU-Plenário, de relatoria do Ministro Benjamin Zymler.
Por derradeiro, enfatize-se que a proposta deve ser submetida ao alvedrio do Ministério Público junto a este TCU, na forma do art. 81, II, da Lei 8.443/1992.
PROPOSTA DE ENCAMINHAMENTO
Diante do exposto, submetem-se os autos à consideração superior, para posterior envio ao gabinete do Ministro Walton Alencar Rodrigues, com prévia audiência do Ministério Público especializado, propondo:
48.1.  com fundamento nos arts. 1º, inciso I, 16, inciso III, alínea "b", da Lei 8.443/1992 c/c os arts. 19, parágrafo único, e 23, inciso III, da mesma Lei, e com os arts. 1º, inciso I, 209, II, do Regimento Interno, que sejam julgadas irregulares as contas de Orlando Galvão Filho, CPF XXX.520.657-XX, na qualidade de Presidente da BR Distribuidora S.A., no período de 1º/1 a 22/4/1999, João Augusto Rezende Henriques, CPF XXX.612.197-XX, Diretor de Mercado Consumidor da BR Distribuidora até 16/5/1999, e Reynaldo Vilardo Aloy, CPF XXX.636.637-XX, Diretor Financeiro e de Suporte da BR Distribuidora até 23/5/1999;
48.2.  deixar de aplicar aos responsáveis supra a multa prevista no art. 58, inciso I, da Lei 8.443/1992 c/c o art. 268, inciso I, do Regimento Interno, pelo fato de já terem sido apenados com multa pelo fato que ora baliza o julgamento, a teor do Acórdão 2156/2019-TCU-Plenário, de relatoria do Ministro Benjamin Zymler; 
48.3. com fulcro nos arts. 1º, inciso I, 16, inciso I, 17 e 23, inciso I, da Lei 8.443/1992, c/c os arts. 1º, inciso I, 207 e 214, inciso I, do Regimento Interno, que sejam julgadas regulares as contas de Luiz Antonio Correa Nunes Viana de Oliveira, CPF XXX.709.317-XX, Presidente BR Distribuidora no período compreendido entre 23/4 a 31/12/1999; Henri Philippe Reichstul, CPF XXX.072.248-XX, Presidente da controladora, a partir de 23/4/1999; Djalma Bastos de Morais, CPF XXX.633.526-XX, Vice Presidente da Petrobras Distribuidora S.A. até 23/4/1999; Luiz Antônio Corrêa Nunes Viana de Oliveira, CPF XXX.709.317-XX, Vice Presidente da Petrobras Distribuidora S.A. a partir de 23/4/1999; Membros da Diretoria da Petrobras Distribuidora S.A.: José Ferreira da Silva Filho, CPF XXX.770.647-XX; Volmer Ferreira de Toledo, CPF XXX.860.767-XX; Júlio Cesar Carmo Bueno, CPF XXX.560.277-XX; Marco Antônio Vaz Capute, CPF XXX.513.527-XX; Otacílio Viana de Albuquerque, CPF XXX.476.968-XX; e Roberto Novis Botelho, CPF XXX.514.737-XX; Membros do Conselho de Administração da Petrobras Distribuidora S.A.: Joel Mendes Rennó, CPF XXX.310.678-XX; Lúcio Marcos Benquerer, CPF XXX.937.866-XX; Percy Louzada de Abreu, CPF XXX.057.380-XX; Sebastião Henriques Vilarinho, CPF XXX.733.925-XX; Aurílio Fernandes Lima, CPF XXX.311.308-XX; Arnaldo Leite Pereira, CPF XXX.410.967-XX; Antônio Carlos Sobreira de Agostini, CPF XXX.477.977-XX; Benjamin Steinbruch, CPF XXX.266.778-XX; José Coutinho Barbosa, CPF XXX.161.053-XX; Rodolpho Tourinho Neto, CPF XXX.999.205-XX; Andrea Sandro Calabi, CPF XXX.107.148-XX; Gerald Dinu Reiss, CPF XXX.318.908-XX; Jaime Rotstein, CPF XXX.520.127-XX; José Pio Borges de Castro Filho, CPF XXX.879.387-XX; Maria Silvia Bastos Marques, CPF XXX.884.477-XX; Pedro Pullen Parente, CPF XXX.326.371-XX e Zenildo Gonzaga Zoroastro de Lucena, CPF XXX.548.287-XX; Membros do Conselho Fiscal da Petrobras Distribuidora S.A.: Almir Martins Bastos, CPF XXX.124.877-XX; Cesário Bastos de Souza Carneiro, CPF XXX.545.757-XX e Ronaldo Ferreira Gomes, CPF XXX.411.427-XX, dando-lhes quitação plena.
48.4. dar ciência aos responsáveis nominados nestas contas;
48.5. dar ciência do Acórdão que vier a ser proferido à Petrobras Distribuidora S.A. (34.274.233/0001-02) , informando-a que o conteúdo da decisão poderá ser consultado no endereço www.tcu.gov.br/acordaos; 
48.6. encerrar o presente processo com fulcro no art. 169, inciso V, do Regimento Interno do TCU.

não há

Procurador Marinus Eduardo De Vries Marsico.

PRESTAÇÃO DE CONTAS REFERENTES AO EXERCÍCIO DE 1999. PETROBRÁS DISTRIBUIDORA S.A. SOBRESTAMENTO DO JULGAMENTO DESTES AUTOS ATÉ O DESLINDE DO TC 010.837/2000-8 (RELATÓRIO DE AUDITORIA CONVERTIDO EM TCE). JULGAMENTO PELA IRREGULARIDADE DAS CONTAS ESPECIAIS DOS RESPONSÁVEIS, IMPUTAÇÃO DE DÉBITO, APLICAÇÃO DE MULTA E INABILITAÇÃO PARA O EXERCÍCIO DE CARGO EM COMISSÃO E FUNÇÃO DE CONFIANÇA NA ADMINISTRAÇÃO PÚBLICA POR OITO ANOS. EMBARGOS DE DECLARAÇÃO NA TCE SOBRESTANTE. DÉBITO CONSIDERADO INSUBSISTENTE EM RAZÃO DA PRIVATIZAÇÃO DA BR DISTRIBUIDORA S.A. MANUTENÇÃO DAS SANÇÕES COM DIFERENTE FUNDAMENTO. TRÂNSIDO EM JULGADO DO TC 010.837/2000-8. LEVANTAMENTO DO SOBRESTAMENTO DESTES AUTOS. CONTAS IRREGULARES, SEM IMPUTAÇÃO DE MULTA.

PRESTAÇÃO DE CONTAS (PC)

Secretaria de Fiscalização de Infraestrutura de Petróleo e Gás Natural (SeinfraPet).

Trata-se de processo de contas anual da Petrobras Distribuidora S.A. (BR Distribuidora) , referente ao exercício de 1999, organizado conforme a Instrução Normativa-TCU 12/1996, então vigente.
Em 25/8/2000, a então 1ª Secretaria de Controle Externo (1ª Secex) propôs o sobrestamento das contas da BR Distribuidora referentes ao exercício de 1999 até o julgamento definitivo do TC Processo 010.837/2000-8 (peça 4, p. 26) , tendo em vista aqueles autos tratarem de auditoria realizada na estatal com o objetivo de analisar contrato firmado com o Instituto de Organização Racional do Trabalho (Idort) , que vigeu de 1997 a 1999; bem como o procedimento de securitização de compra e venda de álcool anidro e álcool hidratado. 
A proposta foi acolhida, em 30/8/2000, pelo então Ministro-Relator, Adhemar Paladini Ghisi (peça 4, p. 27) .
Em pronunciamento de 23/7/2001 (peça 4, p. 28) , a 1ª Secex concluiu pela realização de diligência junto à BR Distribuidora com vistas a suprir lacunas de informações e obter esclarecimentos adicionais relativos ao "Programa de Vendas de Imóveis Não-Operacionais" da estatal.
As informações apresentadas em resposta à diligência corroboraram a necessidade de manutenção do sobrestamento destes autos, confirmado, em 9/10/2002, pelo então relator, Ministro Ubiratan Aguiar (peça 4, p. 32) .
Em março de 2014, estando este processo sob a responsabilidade da Secretaria de Controle Externo da Administração Indireta no Rio de Janeiro, foi proposto o julgamento pela regularidade com ressalvas das contas dos responsáveis cujas condutas não estavam em debate nos autos do TC Processo 010.837/2000-8; e que fossem sobrestadas somente as contas daqueles cujos atos se encontrassem em exame naquelas contas especiais, mesmo procedimento sugerido para as contas do exercício de 1998, tratadas no TC Processo 008.780/1999-4, e acolhido por meio do Acórdão 1228/2014-TCU-Primeira Câmara, de minha relatoria. 
O Parquet de Contas, no entanto, entendeu cabível o sobrestamento total do julgamento destas contas (peça 20) , proposta com a qual me alinhei (peça 21) , já como relator destes autos.
O TC Processo 010.837/2000-8 tratou, originariamente, de Relatório de Auditoria cujos trabalhos foram realizados no período de 13/4 a 26/5/2000. Foi convertido em tomada de contas especial e, por meio do Acórdão 2686/2008-TCU-Plenário, de relatoria do ministro Ubiratan Aguiar, esta Corte de Contas julgou irregulares as contas de Orlando Galvão Filho, João Augusto Resende Henriques e Reynaldo Vilardo Aloy, entre outros responsáveis, condenando-os em débito, em regime de solidariedade, e aplicando-lhes a multa individual prevista no art. 57 da Lei 8.443/1992, no valor de R$ 500.000,00. Ademais, os três responsáveis foram inabilitados para o exercício de cargo em comissão ou função de confiança no âmbito da Administração Pública Federal, pelo período de oito anos, ante a gravidade das respectivas condutas.
A condenação se deveu à realização de pagamentos sem cobertura contratual, uma vez que os 2º, 3º e 4º termos aditivos ao Contrato de Prestação de Serviços de Consultoria Técnica Especializada celebrado entre a BR Distribuidora e o Idort-RJ, que dariam respaldo a esses pagamentos, foram assinados fora do período de vigência da avença.
Ademais, nesses aditivos, foram previstos preços desproporcionais aos serviços prestados, deixando evidente que a contratação do Idort-RJ, nos moldes em que foi feita, foi desarrazoada, ilegítima e antieconômica e gerou vultosos prejuízos aos cofres da BR.
Seguiram-se diversas fases recursais em que os gestores demonstraram irresignação com a decisão do TCU. 
Em última tentativa, os responsáveis opuseram embargos de declaração ao Acórdão 171/2018-TCU-Plenário, no qual foram rejeitados os embargos de declaração opostos em face do Acórdão 1465/2016-TCU-Plenário, por meio do qual foram julgados recursos de reconsideração interpostos pelos mesmos embargantes contra o Acórdão 2686/2008-TCU-Plenário, que foi mantido em parte pelo Acórdão 2879/2009-TCU-Plenário e em seus exatos termos pelo Acórdão 117/2010-TCU-Plenário.
Os derradeiros embargos de declaração foram apreciados por meio do Acórdão 2156/2019-TCU-Plenário, em dezembro de 2019, permitindo o desfecho do TC Processo 010.837/2000-8. A deliberação concedeu provimento parcial ao recurso, com efeitos infringentes, para excluir o débito e alterar o valor e o fundamento legal das multas aplicadas, do art. 57 para o art. 58, inciso I, da Lei 8.443/1992, mantendo os demais itens da deliberação, inclusive a inabilitação dos responsáveis.
A mudança de mérito da decisão decorreu da entrada em vigor do novo estatuto social da BR Distribuidora, resultante do processo de privatização da estatal, findado em 27/7/2019. Esse contexto levou o relator do TC Processo 010.837/2000-8, Ministro Benjamin Zymler, a concluir que, no caso de entidade federal privatizada, "falece competência ao TCU para imputar débito aos responsáveis arrolados em uma tomada de contas especial, ainda que tenha sido demonstrada a ocorrência de prejuízos anteriormente à privatização". 
Embora o dano tenha sido considerado insubsistente em razão da privatização da entidade, foi mantido o reconhecimento das condições materiais que levaram à reprovação das condutas dos responsáveis e, consequentemente, o julgamento pela irregularidade de suas contas com aplicação de multa, porém sob outro fundamento, e de inabilitação para o exercício de cargo em comissão ou função de confiança no âmbito da Administração Pública Federal, pelo período de oito anos.
Tendo em vista o trânsito em julgado do TC Processo 010.837/2000-8, a Secretaria de Tomada de Contas Especiais (SecexTCE) , com a anuência do MP/TCU, propôs, nestes autos, julgar irregulares as contas de Orlando Galvão Filho, João Augusto Resende Henriques e Reynaldo Vilardo Aloy, sem aplicação de multa, e julgar regulares as contas dos demais responsáveis.
II
Feito esse resumo, passo a decidir.
Alinho-me ao encaminhamento sugerido e acolho as análises da unidade técnica como minhas razões de decidir.
A BR Distribuidora, sociedade anônima de capital aberto, foi criada, em 12/11/1971, como subsidiária da Petrobras S.A., com o objetivo de exercer a atividade de distribuição de derivados de petróleo e álcool carburante, em caráter competitivo e em igualdade de condições com as demais empresas distribuidoras em funcionamento no Brasil. 
Em 2002, houve o fechamento de capital da BR Distribuidora; e, em 2017, seu retorno ao mercado financeiro com o lançamento, na BM&F Bovespa, da oferta pública inicial de 28,75% de suas ações.
Em 24/7/2019, a partir da conclusão da oferta pública secundária de ações (follow on) , entrou em vigor o novo Estatuto Social da BR regulando o status jurídico de companhia privada, com capital pulverizado na B3 S.A.- Brasil, Bolsa, Balcão (antiga BM&F Bovespa) .
Embora, por meio do Acórdão 2156/2019-TCU-Plenário, que decidiu os derradeiros embargos de declaração, no âmbito do TC Processo 010.837/2000-8, o débito imputado aos responsáveis que também figuram nestes autos tenha sido excluído, as circunstâncias debatidas naqueles autos de tomada de contas especial demonstraram que não foram as conjunturas de mérito do processo que mudaram aquele julgamento, mas, sim, a superveniência da privatização da BR Distribuidora S.A., evento que não retroage no tempo para infirmar a irregularidade das contas de 1999, ora examinadas.
Nesse sentido, transcrevo trecho do voto que acompanhou o Acórdão 2156/2019-TCU-Plenário (TC Processo 010.837/2000-8) :
"79. 	Em primeiro lugar, friso que não pairam dúvidas sobre o caráter irregular dos atos praticados pelos responsáveis relacionados nesta tomada de contas especial. O fato de não ser mais possível imputar-lhes débito não altera a natureza dessas condutas. 
80. 	Em segundo lugar, saliento que as condutas ora sob exame foram praticadas quando esses responsáveis atuavam na condição de gestores de uma entidade pública federal. Ora, os atos de gestão praticados antes da privatização inserem-se no plexo de competências sujeitas à fiscalização do TCU. Assim sendo, verificada a prática de ato de gestão ilegítimo ou antieconômico em período anterior à privatização da Petrobras Distribuidora, sujeitam-se os responsáveis às sanções aplicáveis por este Tribunal."
O montante total destinado ao Idort-RJ atingiu R$ 44.239.431,29, em valores históricos. O somatório do débito imputado aos responsáveis na TCE sobrestante, no exercício de 1999, foi de R$ 6.291.363,41, corresponde a 0,62% do total das despesas realizadas pela estatal naquele ano.
Embora o valor do dano, referente a 1999, seja expressivo em termos absolutos, tem baixa materialidade em relação ao total gerido naquele exercício, e a jurisprudência desta Casa dispõe sobre o julgamento pela regularidade ou regularidade com ressalvas das contas ordinárias quando a materialidade do ato inquinado não for suficiente para, isoladamente, impactar toda a gestão dos responsáveis no respectivo exercício.
Porém, há que se considerar a inabilitação dos ex-gestores para o exercício de cargo em comissão ou função de confiança no âmbito da Administração Pública Federal pelo período de oito anos, imputada pelo TCU, por maioria absoluta de seus membros, ante a gravidade das condutas dos responsáveis, nos termos do art. 60 da Lei 8.443/1992. 
Nesse caso, os atos praticados por eles nos contratos e aditivos firmados com o Idort-RJ, nos anos de 1997, 1998 e 1999, que deram ensejo à referida sanção, perpassaram o caráter da materialidade e são suficientes para macular suas contas ordinárias de 1999.
Por fim, a aplicação das sanções pelos atos que motivaram a irregularidade destas contas já ocorreu, em sede das contas especiais, no TC Processo 010.837/2000-8. Desnecessário, portanto, avaliar a prescrição da pretensão punitiva em decorrência desta deliberação.
Feitas essas considerações, voto por que o Tribunal acolha a minuta de acórdão que ora submeto à apreciação do colegiado.
TCU, Sala das Sessões Ministro Luciano Brandão Alves de Souza, em 11 de maio de 2021.
WALTON ALENCAR RODRIGUES 
Relator